臺灣臺北地方法院民事裁定
110年度消債職聲免字第38號
聲  請  人  
即  債務人  邵德著  

代  理  人  林如君律師（法扶律師）
相  對  人  
即  債權人  滙豐(台灣)商業銀行股份有限公司

法定代理人  麥康裕  
代  理  人  洪婉婷    
相  對  人  
即  債權人  安泰商業銀行股份有限公司


法定代理人  丁予康  
代  理  人  羅漢璇  
相  對  人  
即  債權人  萬榮行銷股份有限公司

法定代理人  許勝發  


相  對  人  
即  債權人  良京實業股份有限公司

法定代理人  平川秀一郎







相  對  人  
即  債權人    台灣金聯資產管理股份有限公司


法定代理人  施俊吉  






相  對  人  
即債權人    勞動部勞工保險局

法定代理人  鄧明斌  
上列當事人因聲請人聲請消費者債務清理事件，本院裁定如下：
    主  文
聲請人邵德著應予免責。
    理  由
一、按法院為終止或終結清算程序之裁定確定後，除別有規定外
    ，應以裁定免除債務人之債務；法院裁定開始清算程序後，
    債務人有薪資、執行業務所得或其他固定收入，扣除自己及
    依法應受其扶養者所必要生活費用之數額後仍有餘額，而普
    通債權人之分配總額低於債務人聲請清算前2年間，可處分
    所得扣除自己及依法應受其扶養者所必要生活費用之數額者
    ，法院應為不免責之裁定。但債務人證明經普通債權人全體
    同意者，不在此限；債務人有下列各款情形之一者，法院應
    為不免責之裁定，但債務人證明經普通債權人全體同意者，
    不在此限：「一、於七年內曾依破產法或本條例規定受免責
    。二、故意隱匿、毀損應屬清算財團之財產，或為其他不利
    於債權人之處分，致債權人受有損害。三、捏造債務或承認
    不真實之債務。四、聲請清算前二年內，因消費奢侈商品或
    服務、賭博或其他投機行為，所負債務之總額逾聲請清算時
    無擔保及無優先權債務之半數，而生開始清算之原因。五、
    於清算聲請前一年內，已有清算之原因，而隱瞞其事實，使
    他人與之為交易致生損害。六、明知已有清算原因之事實，
    非基於本人之義務，而以特別利於債權人中之一人或數人為
    目的，提供擔保或消滅債務。七、隱匿、毀棄、偽造或變造
    帳簿或其他會計文件之全部或一部，致其財產之狀況不真確
    。八、故意於財產及收入狀況說明書為不實之記載，或有其
    他故意違反本條例所定義務之行為，致債權人受有損害，或
    重大延滯程序。」債務人有前條各款事由，情節輕微，法院
    審酌普通債權人全體受償情形及其他一切情狀，認為適當者
    ，得為免責之裁定，消費者債務清理條例（下稱消債條例）
    第132條、第133條、第134條及第135條分別定有明文。又消
    債條例之立法目的，在於使陷於經濟上困境之消費者，得分
    別情形依該條例所定重建型債務清理程序（更生）或清算型
    債務清理程序（清算）清理債務，藉以妥適調整其與債權人
    及其他利害關係人之權利義務關係，保障債權人之公平受償
    ，並謀求消費者經濟生活之更生機會，從而健全社會經濟發
    展；消費者依清算程序清理債務，於程序終止或終結後，為
    使其在經濟上得以復甦，以保障其生存權，除另有上述消債
    條例第133條、第134條所規定不予免責之情形外，就債務人
    未清償之債務原則上採免責主義（消債條例第1條、第132條
    立法目的參照）。
二、查本件聲請人前因有協商成立後毀諾又具不可歸責於己事由，於民國106年11月15日具狀向本院聲請調解，於調解不成立後，聲請人請求進入更生程序，經本院以107年度消債更字第195號裁定自107年12月28日下午4時起開始更生程序，並命本院司法事務官進行本件更生程序，由本院民事執行處以108年度司執消債更字第8號受理在案。聲請人所提出之更生方案既未符合消債條例第59條、第60條規定經債權人會議可決，復有消債條例第63條第1項第8款「更生方案無履行可能」之情事，本院依消債條例第64條第2項第2款規定不予認可，並以本院109年度消債清字第65號裁定自109年4月30日下午4時起開始清算程序，並由本院司法事務官以109年度司執消債清字第75號受理進行清算程序，於110年1月20日裁定終結清算程序，並業已確定。本院所為終結清算程序之裁定既已確定，依前揭規定，本院應審酌聲請人是否有消債條例第133條、第134條所定應為不免責裁定之情形。
三、本院依消債條例第136條規定，通知全體債權人及債務人於1
    10年7月26日上午11時50分到場就債務人免責與否陳述意見
    ，惟除債務人到場外，債權人均未到場，據債務人到場及債
    務人、債權人所提書狀分別陳述意見如下：
(一)聲請人陳述略以：伊自法院裁定開始更生程序後至108年3月
    間，於台北馥敦飯店南京館廚房擔任臨時工，收入共計新臺
    幣（下同）91,069元；於108年4月間在統一時代阪急百貨7
    樓朵頤牛排館擔任臨時工，收入10,804元；於108年5月至7
    月間無工作及收入；於108年8月19日至同月28日在基隆市信
    義小米菇餐坊臨時工，收入共計15,000元；於108年10月至
　　109年7月由家人資助共計80,000元；於109年8月6日至109年
    11月29日在新竹市竹湖暐順商旅擔任廚房臨時工，收入共計
    171,121元；於109年11月30日至110年2月19日間無工作及收
    入；於110年2月20日至110年3月30日擔任Uber eats 外送員
　　，收入共計25,000元；於110年3月30日至110年4月21日間因
    車禍受傷沒有收入；於110年4 月22日繼續擔任Uber eats外
    送員，預計月收入約25,000元，則依前列工作收入及失業時
    家人資助，伊每月平均收入為23,887元。至於裁定開始更生
    程序後之每月支出，則請求依臺北市每人每月最低生活費之
    1.2倍計算。另本件債權人之分配總額為201,606元，並未低
    於伊聲請更生前兩年之可處分所得扣除必要生活費餘額134,
    016元，且伊於105年9月4日至同年12月4日、105年12月21日
    至106年2月26日間雖曾出境至大陸地區成都市，但係至當地
    工作，應認伊無消債條例第133條、第134條各款所定不免責
    事由，爰請准予免責等語。
(二)債權人滙豐(台灣)商業銀行股份有限公司具狀陳稱：聲請人
    於聲請清算前兩年雖無使用信用卡、現金卡紀錄，係因其於
    95年間申請銀行公會債務協商後，即遭銀行控卡，並非聲請
    人主動停止其消費行為，致債權人無法舉證其於聲請清算前
    兩年有奢侈、浪費之消費事實。又依聲請人陳報所得，顯不
    足以支應其基本生活開銷及扶養費，若無隱匿所得或財產，
    何以能長期以此收入支付生活開銷，應認其有消債條例第13
　　4條第2款、第8款之不免責事由。
(三)債權人勞動部勞工保險局具狀陳稱：不同意免責，如聲請人
    免責，申報清算債權範圍內未受清償之保險費及利息，發生
    消滅效果，且不計入保險年資，未來如請領老年年金或身心
    障礙年金給付，將無國民年金法第30條擇優計給或第34條基
    本保障之權益。　　　　
(四)債權人安泰商業銀行股份有限公司具狀陳稱：聲請人雖繼續
    清償債務，惟各普通債權人受償額均未達其債權額之20％以
    上，已符合不免責規定。
(五)債權人萬榮行銷股份有限公司、良京實業股份有限公司、台灣金聯資產管理股份有限公司均未具狀陳述意見。
四、債務人無消債條例第133條所定不免責事由：
(一)按法院裁定開始更生程序後，債務人免責前，法院裁定開始
    清算程序，其已進行之更生程序，適於清算程序者，作為清
    算程序之一部；其更生聲請視為清算聲請，消債條例第78條
    第1項定有明文。由其文義可知，在適於清算程序之情形下
    ，清算程序之始點，得提前至裁定開始更生時。更生程序係
    重建型債務清理程序，為保障普通債權人於更生程序之受償
    額，依消債條例第64條第2項第3款規定，若無擔保及無優先
    權債權受償總額，顯低於法院裁定開始更生程序時，依清算
    程序所得受償之總額，法院不得認可更生方案。此即清算價
    值保障原則，保障債權人不至受比依清算程序受償更不利之
    地位。基此，債務人於裁定開始更生程序時，係有薪資固定
    收入，若債務人係聲請清算而開始清算程序，依消債條例第
    133條規定可能受不免責之裁定，需繼續清償債務達消債條
    例第141條規定數額後，始得再聲請裁定免責。惟於更生轉
    換清算程序之情形，若認定債務人有無薪資等固定收入之時
    點，不得提前至裁定開始更生程序時，債務人因此而受免責
    裁定，債權人將遭受較債務人依清算程序受償更不利之結果
    ，有違清算價值保障原則（臺灣高等法院暨所屬法院98年法
    律座談會民事類提案第40號研討結果參照）。準此，為貫徹
    消債條例第133條避免債務人濫用清算程序以獲免責，並敦
    促有清償能力者，利用薪資等固定收入清償債務而受免責，
    以保障債權人可受最低清償之立法目的，債務人於更生轉清
    算程序之情形，認定有無薪資等固定收入之時點應提前至裁
    定開始更生程序之時。揆諸前揭說明，自應以本院裁定債務
    人開始更生時（即107年12月28日）起至裁定免責前之期間
    ，綜合考量認定債務人有無薪資、執行業務所得或其他固定
    收入，扣除自己及依法應受其扶養者所必要生活費用之數額
    後仍有餘額，且普通債權人之分配總額低於債務人聲請更生
    前2年間（即自104年11月16日日起至106年11月15日止），
    可處分所得扣除自己及依法應受其扶養者必要生活費用之餘
    額，判斷債務人有無清償能力，及有無濫用清算程序之情節
    ，而決定應否為債務人不免責之裁定。
(二)聲請人無消債條例第133條前段情形：
　⒈聲請人陳稱其自開始更生程序（即107年12月28日）至108年3
     月間，於台北馥敦飯店南京館廚房擔任臨時工，收入共計9
    1,069元；於108年4月間在統一時代阪急百貨7 樓朵頤牛排
    館擔任臨時工，收入15,577元；於108年5月至7 月間無工作
    及收入；於108年8月19日至同月28日在基隆市信義小米菇餐
    坊臨時工，收入共計15,000元；於108年10月至109年7 月由
    家人資助共計80,000元；於109年8月6日至109年11月29日在
    新竹市竹湖暐順商旅擔任廚房臨時工，收入共計171,121 元
　　；於109年11月30日至110年2月19日間無工作及收入；於110
    年2月20日至110年3月30日擔任Uber eats外送員，收入共計
    25,000元；於110年3月30日至110年4月21日間因車禍受傷沒
    有收入，並提出台北馥敦飯店南京館臨時工資領收單、小米
    菇餐坊薪資給付證明、玉山及合作金庫銀行存摺薪資匯款紀
    錄【見本院108年度司執消債更字第8號卷（下稱司執消債更
    卷）第98、220頁、本院卷第59至67頁、第97、171頁】，互
    核相符，堪信為真。是本院認自裁定開始更生後即107 年12
    月28日起至110年3月止，聲請人之工作薪資及家人之資助等
    固定收入共計397,767元（計算式：91,069元＋15,577 元＋15
    ,000元＋80,000元＋171,121元＋25,000元＝397,767元）
　　。
　2.聲請人主張其於裁定開始更生程序後之支出以臺北市最低生
    活費1.2 倍計算。按債務人必要生活費用，以最近一年衛生
    福利部或直轄市政府所公告當地區每人每月最低生活費 1.2
    倍定之，消債條例第64條之2第1項定有明文。查聲請人現居
    臺北市信義區，爰以臺北市107至110年度每人每月最低生活
    費16,157元、16,580元、17,005元17,668元之1.2倍即19,38
　　8元、19,896元、20,406元、21,202 元計算，作為法院裁定
    開始清算程序後之每月必要生活費用，則聲請人於裁定開始
    更生程序後即107年12月28日起至110年3 月止之必要生活費
    用共計549,106元【計算式：（19,388元×3/31）＋（19,896
    元×12）＋（20,406元×12）＋（21,202元×3）＝549,106 元
　　】。
  3.基上，聲請人自本院裁定開始更生程序（即107 年12月28日
　　）起至110年3月止之收入397,767 元，扣除此期間之必要生
    活費用549,106元，已無剩餘，核與消債條例第133條所規定
    「法院裁定開始清算程序後，債務人有薪資、執行業務所得
    或其他固定收入，扣除自己及依法應受其扶養者所必要生活
    費用之數額後仍有餘額」之要件不符，應認聲請人並無消債
    條例第133條之不免責事由。
五、聲請人無消債條例第134條第2款、第4款、第8款所定之不免
    責事由：
(一)聲請人無消債條例第134條第2、8款之不免責事由：　　
    債權人滙豐銀行表示依聲請人陳報所得，顯不足以支應其基
    本生活開銷及扶養費，若無隱匿所得或財產，何以能長期以
    此收入支付生活開銷，故聲請人應有消債條例第134條第2款
　　、第8 款不免責事由云云。查本件聲請人於110年5月12日具
    狀陳明自本院裁定開始更生程序（即107 年12月28日）起至
    110年3月止之期間內，其生活必要費用均由其工作薪資及家
    人資助支應；復於110年8月12日具狀表示聲請人與家人同住
　　，在沒有工作收入及家人資助時，就盡量不出門，倚靠家人
    供應三餐等語（見本院卷第57、163 頁），所述尚未違背常
    情，堪認聲請人就其入不敷出卻仍能維持生活一事，已為適
    當之說明，且聲請人對於其收支及財產狀況，業於前置協商
    及更生、清算程序中提出全國財產稅總歸戶財產查詢清單、
    104至105年度綜合所得稅各類所得資料清單、勞工保險被保
    險人投保資料表、台北馥敦飯店南京館臨時工資領收單、小
    米菇餐坊薪資給付證明、玉山及合作金庫銀行存摺薪資匯款
    紀錄、各類所得扣繳暨免扣繳憑單、華南銀行存摺薪資轉帳
    紀錄、行車執照、銀行存摺（國泰世華銀行、玉山銀行、兆
    豐銀行、華南銀行）、中華民國人壽保險同業公會保險業通
    報作業資訊系統資料查詢結果表、集保戶往來參加人明細資
    料表、保管帳戶客戶餘額表、客戶存券異動明細表、投資人
    於各專戶無資料明細表、投資人於清算交割銀行未開戶明細
    表等件為證【見106年度北司消債調字第465號卷第12至20頁
　　、第28頁、司執消債更卷第10至17頁、第43至48頁、98、22
　　0 頁、109 年度司執消債清字第75號卷（下稱司執消債清卷
　　）第34至57頁、本院卷第59至67頁、第97 、171頁】，復有
    104至109 年稅務電子閘門財產所得調件明細表、勞保局Web
     IR查詢系統、臺北市政府社會局108年4月22日北市社助字
    第1083062003號函、財政部臺北國稅局108年6月12日財北國
    稅資字第1080022600號函暨函附資料、中華郵政股份有限公
    司臺北郵局108年7月15日北營字第1081801431號函暨函附資
    料在卷可憑（見司執消債更卷第15至19頁、第92頁、第167 
    至173頁、第184至190 頁、司執消債清卷第22至23頁、本院
    卷第153至154頁），並未見聲請人有隱匿財產之情。此外，
    債權人又未提出相關資料以證其說，尚難僅憑債權人主觀臆
    測
　　，即逕認債務人有「故意隱匿、毀損應屬清算財團之財產，
    或為其他不利於債權人之處分，致債權人受有損害」、「故
    意於財產及收入狀況說明書為不實之記載，或有其他故意違
    反本條例所定義務之行為，致債權人受有損害，或重大延滯
    程序」，是債權人滙豐銀行此部分主張，自不足採。
(二)聲請人無消債條例第134 條第4 款之不免責事由：　　
　  聲請人自陳其於聲請更生前兩年即105年9月4日至105年12月
    4日、105年12月21日起至106年2月26日之期間內，曾至大陸
    地區四川省成都市青白江區幫忙「台北牛排館」籌備業務，
    前述期間之食宿、機票均由公司負責人唐小雨提供，且領得
    薪資42,000元（即財產及收入狀況說明書、三之編號3 部分
　　），並提出聲請人之中華民國護照為證（見本院卷第111 至
    116 頁）。則聲請人前述出境期間，係出於工作目的，並因
    此獲致薪酬，自難認此部分屬於「消費奢侈商品或服務之行
    為」；況其他債權人並未提出任何證據證明聲請人於聲請更
    生前2 年信用卡、現金卡之消費及往來明細供本院調查，難
    認聲請人於聲請更生前2 年間有何奢侈消費行為。基上，聲
    請人並無消債條例第134條第4款之不免責事由。
(三)此外，本院依職權就現有事證予以調查審酌之結果，查無聲
    請人有何其他違反消債條例第134 條各款之情形。
六、綜上所述，聲請人業經本院為終結清算程序之裁定確定，且
    不符合消債條例第133條所定之情形，復查無同條例第134條
    各款所列之不免責事由，依同條例第132條之規定自應裁定
    聲請人免責。
七、爰裁定如主文。
中　　華　　民　　國　　111 　年　　1 　　月　　12　　日
　　　            民事第二庭  法  官  蒲心智
以上正本係照原本作成。　　　　　　　　　
如不服本裁定應於送達後10日內向本院提出抗告狀，並繳納抗告
費新臺幣1,000元。　　
中　　華　　民　　國　　111 　年　　1 　　月　　12　　日
                              書記官  潘惠敏